【裁判字號】    89,台上,7240
【裁判日期】    891130
【裁判案由】    偽造有價證券
【裁判全文】
最高法院刑事判決                              八十九年度台上字第七二四○號
    上  訴  人  甲  ○
右上訴人因偽造有價證券案件，不服台灣高等法院中華民國八十七年九月十七日第二
審判決（八十六年度上訴字第四○四九號，起訴案號：台灣台北地方法院檢察署八十
三年度偵字第一四○一三號），提起上訴，本院判決如左：
    主  文
原判決撤銷，發回台灣高等法院。
    理  由
本件原判決認定上訴人甲○明知自己與其經營之禾記通信有限公司 (下稱禾記公司）
俱無支付能力，竟基於概括犯意，意圖為自己不法之所有，於原判決附表一所示時間
，施用詐術，多次向震旦行股份有限公司（下稱震旦行）、越石企業有限公司（下稱
越石公司）、台新銀行股份有限公司及許麗淑詐取如判決附表一、二、三、四所示之
貨物及財物。又上訴人為使震旦行及越石公司大量出貨，基於概括之犯意，利用不知
情之人，偽刻「吳秀祝」、「劉者毅」印章，以在經銷契約書上連帶保證人欄蓋用「
吳秀祝」、「劉者毅」印文，偽造其二人署押，利用不知情之人填寫之方式，偽造其
二人之經銷契約連帶保證之私文書，於民國八十二年十一月三十日在台北市○○路○
段三十一號禾記公司，持向震旦行行使，足以生損害於吳秀祝、劉者毅及震旦行。上
訴人又利用不知情之人偽造「黃清堯」、「鄭建國」印章，以在授權書上蓋用「黃清
堯」、「鄭建國」印文，偽造「黃清堯」、「鄭建國」署押，利用不知情之人填寫之
方式，偽造授權書；又意圖供行使之用，以在本票發票人處蓋用「黃清堯」、「鄭建
國」印文，偽造「黃清堯」、「鄭建國」署押，利用不知情之人填寫之方式，偽造其
二人名義共同發票之本票各一紙（發票日均為八十三年三月二日、面額均為新台幣六
十萬元），再於八十三年三月二日，在其公司同時持上開偽造之授權書及本票，向越
石公司行使，均足以生損害於「黃清堯」、「鄭建國」及越石公司等情。因而維持第
一審論處上訴人意圖供行使之用，而偽造有價證券罪刑之判決，駁回上訴人在第二審
之上訴。固非無見。惟查：(一)按票據之偽造或票據上簽名之偽造，不影響於真正簽名
之效力，票據法第十五條定有明文。第一審判決將上訴人偽造「黃清堯」、「鄭建國
」之本票各一張均沒收（見偵字第一四四五○號卷第九、十五頁）。卷查該二張本票
係由上訴人分別與「黃清堯」、「鄭建國」共同發票，除「黃清堯」、「鄭建國」二
人之署押係屬偽造外，其餘上訴人之簽名則為真正，上訴人發票部分仍屬有效之票據
，不在應依法沒收之列，如僅將其他偽造之共同發票人部分沒收，並非不能執行，亦
不影響真正發票人部分之票據效力。第一審將該等本票全部依刑法第二百零五條宣告
沒收，已有適用法則不當之違誤；且第一審判決誤將上訴人分別與「黃清堯」、「鄭
建國」共同發票之事實，誤認為「黃清堯」、「鄭建國」二人共同發票，亦與卷內資
料不相適合，而有證據上之理由矛盾。原判決未加糾正，逕予維持，均嫌未洽。(二)判
決不載理由者，當然為違背法令，所謂判決不載理由，係指依法應記載於判決理由內
之事項不予記載，或記載不完備者而言，此為刑事訴訟法第三百七十九條第十四款上
段之當然解釋，而有罪之判決書，對於被告有利之證據不採納者，應說明其理由，復
為刑事訴訟法第三百十條第二款所明定，故有罪判決書對於被告有利之證據，如不加
以採納，必須說明其不予採納之理由，否則即難謂非判決不備理由之違法。證人林碧
雲於原審曾結稱：是張昌明錄取伊進入公司工作，如果要領貨，就向張昌明說，張昌
明再叫伊去會計那裏領貨，公司負責人不是上訴人，而是一位「徐董」（按似指許董
，即許勤祺）；證人林吉松亦陳稱：禾記公司是張昌明出面向我們買貨，其真正之負
責人是誰，伊不清楚，但伊知道他（指上訴人）沒什麼權利，伊有看到他在公司上班
，是登記負責人等語（見原審卷第三七頁至第三九頁、第七○至第七三頁）。倘若不
虛，禾記公司登記之負責人雖為上訴人，但實際負責人究為上訴人抑為許勤祺或張昌
明，即堪質疑。原審既已傳訊該等證人調查禾記公司之實際負責人為誰，卻未於判決
內說明上開證人所為有利於上訴人之證詞何以不足採取之理由，併有判決理由不備之
違誤。(四)修正刑事訴訟法第九十五條規定，訊問被告應先告知下列事項：一犯罪嫌疑
及所犯所有罪名。罪名經告知後，認為應變更者，應再告知。二得保持緘默，無須違
背自己之意思而為陳述。三得選任辯護人。四得請求調查有利之證據。旨在使被告得
以充分行使防禦權，以達刑事訴訟為發見真實兼顧程序公正之目的。此項規定於總則
編內，訴訟各階段自均有其適用。原審於八十七年九月三日上午審判期日，於訊問上
訴人前，並未踐行上開程序，其訴訟程序難認全無瑕疵可指。何況本件原審維持第一
審判決，所認定之上訴人罪名，較之起訴書所引之罪名與所犯法條，顯然不同，未依
法告知所犯罪名，俾為適法之防禦，殊嫌欠洽。以上為上訴意旨所指摘及本院得依職
權調查之事項，應認原判決有撤銷發回更審之原因。
據上論結，應依刑事訴訟法第三百九十七條、第四百零一條，判決如主文。
中      華      民      國    八十九    年     十一     月     三十     日
                              最高法院刑事第五庭
                                  審判長法官  紀  俊  乾
                                        法官  黃  正  興
                                        法官  陳  東  誥
                                        法官  張  春  福
                                        法官  韓  金  秀
      右正本證明與原本無異
                                              書  記  官
中      華      民      國    八十九    年     十二     月      四      日


司法院資訊處製作；財團法人民間司法改革基金會備份。
